臺灣高等法院民事判決　　　　　　　　 93年度重上字第457號
上　訴　人　紅舫牛排館有限公司
法定代理人　沈威信
訴訟代理人　張秀瑜律師
複　代理人　陳大俊律師
　　　　　　黃玉華
被　上訴人　甲○○
　　　　　　乙○○
共　　　同
訴訟代理人　陳佳瑤律師
　　　　　　吳佳育律師
上列當事人間請求侵權行為損害賠償事件，上訴人對於中華民國
93年6月30日臺灣臺北地方法院92年度重訴字第620號第一審判決
提起上訴，經本院於94年 3月16日言詞辯論終結，判決如下：
    主      文
上訴駁回。
第二審訴訟費用由上訴人負擔。
     事實及理由
一、上訴人起訴主張：被上訴人甲○○、乙○○係父女，乙○○
    所有之臺北市○○路○段一三七號一樓房屋（下稱系爭房屋
    ）係交由甲○○管理，被上訴人甲○○於民國八十八年十一
    月四日將系爭房屋出租予訴外人紅枋國際有限公司（下稱紅
    枋公司）經營紅枋牛排館。八十九年九月三十日該公司之法
    定代理人蔡寶珠將紅枋牛排館之經營權、設備裝潢及其他生
    財器具等營業必需之資產、權利，以八百萬元概括讓與上訴
    人，因系爭房屋原租約中有不得轉租之約定，上訴人之負責
    人沈威信遂於八十九年十月十七日偕同訴外人蔡寶珠，前往
    被上訴人甲○○住處協商，經被上訴人甲○○口頭同意終止
    舊租約，另與上訴人訂立租賃契約，並將紅枋公司先前交付
    之押租金新臺幣（下同）一百十六萬元，轉換為上訴人之訂
    金。沈威信見協議已成，即當場將訴外人蔡寶珠交付之押租
    金保管條交由被上訴人甲○○收執作為訂金，上訴人取得甲
    ○○口頭承諾後，隨即僱工進行裝潢，總計支出裝潢費用一
    百五十三萬元、招牌安裝費五十四萬元，合計二百零七萬元
    。詎被上訴人甲○○事後反悔不願出租，竟於八十九年十一
    月六日突至紅枋牛排館現場喝令工人停止施工，並更換系爭
    房屋鑰匙禁止他人進入，其後將系爭房屋出租予訴外人周冬
    華經營「彭村梅專業美容企業」，使上訴人斥資裝設之招牌
    、裝潢等悉為後承租人使用，同時將上訴人置於系爭房屋內
    之生財器具及菸酒等，搬至被上訴人甲○○所有位於臺北市
    ○○○路二四０號一樓之房屋，易持有為所有而予以侵占入
    己，嗣並於九十一年五月間將上揭生財器具及菸酒變賣他人
    ，得款八萬元。被上訴人甲○○上開侵占犯行，業經原審刑
    事庭判刑確定。按被上訴人甲○○以同意將系爭房屋出租上
    訴人為由，騙取上訴人交付一百十六萬元押租金保管條，復
    將置於系爭房屋內價值三百零二萬九千六百八十元之生財器
    具予以變賣，致上訴人損失四百十八萬九千六百八十元，爰
    依民法第一百八十四條第一項侵權行為之規定，請求被上訴
    人甲○○如數給付並加計法定遲延利息。又上訴人受被上訴
    人甲○○之詐騙，斥資在被上訴人乙○○所有之系爭房屋內
    裝潢，計有：招牌安裝費五十四萬元、外觀部分與內部處理
    拆除工資五萬元、新作木皮處理（上、下樓）二十五萬元、
    大型柱子四支十萬元、鐘臺鐵架（含木作）八萬五千元、太
    陽能時鐘三個（組合成鐘樓）七萬五千元、花園造型欄干一
    式三萬五千元、大門入口拱型雨棚一式六萬元、二樓花臺四
    萬元、大門與門框四萬五千元、一樓地板拆除換新十五萬元
    、吧檯邊大型門框三萬五千元、室內全部壁紙換新三萬五千
    元、一樓窗簾三萬八千元、門口塑膠草皮二萬七千元、十八
    Ｋ金美術燈換新六萬五千元、訂作隱藏式冷氣一式十二萬元
    、外觀防水防晒漆十二萬元、室內透明漆處理十五萬元等十
    九項，合計二百零二萬元，上開裝潢均因附合於被上訴人乙
    ○○之系爭房屋而喪失所有權，被上訴人乙○○係無法律上
    原因而受利益，致上訴人受有損害，爰依民法第八百十六條
    、第一百七十九條規定，請求判命乙○○如數給付並加計法
    定遲延利息。
二、被上訴人甲○○則以：伊負責管理被上訴人乙○○所有之系
    爭房屋，但未於八十九年十月十七日口頭同意將系爭房屋轉
    租予上訴人，關於紅枋公司交付之押租金116萬 元，係為擔
    保租金債權、其他費用及損害賠償，原租約相關債權債務關
    係未結算前，伊自不可能同意將該押租金轉換成新租約之訂
    金，伊先前出具之116萬 元租金保管條之所以在伊持有中，
    係因蔡寶珠不滿伊拒絕將系爭房屋轉租予上訴人，於離去時
    憤而將之丟還伊，並非上訴人交付伊作為新租約訂金之用；
    關於生財器具部分，依紅枋公司與伊於八十九年十一月一日
    簽立之備約款第三款之約定，紅枋公司同意於契約終止 7日
    內，如未將系爭房屋物品搬除，即視為拋棄所有權，任由伊
    處置，故伊有權處分紅枋公司遺留在系爭房屋內之物，自無
    侵權行為可言等語，資為抗辯。被上訴人乙○○則辯稱：伊
    未因上訴人斥資裝潢系爭房屋而受有任何利益，蓋伊事後將
    系爭房屋出租予第三人經營女子美容健身，與上訴人所從事
    餐廳事業性質不同，不可能利用上訴人之裝潢設備以為營運
    ，否則伊另行出租之租金不應較先前出租之租金低3萬 元，
    況上訴人未經同意即就系爭房屋進行裝潢，其裝潢行為對伊
    構成侵權行為，係屬不法原因之給付，依民法第 180條規定
    ，上訴人不得請求伊返還等語。
三、原判決駁回上訴人全部之請求，上訴人聲明不服，求為廢棄
    原判決，並判命被上訴人甲○○應給付上訴人4,189,680 元
    、被上訴人乙○○應給付上訴人2,020,000元 ，及均自起訴
    狀繕本送達翌日起至清償日止按年息5％ 計算之利息。被上
    訴人則求為駁回上訴。
四、兩造不爭執之事項：
(一)、被上訴人甲○○與被上訴人乙○○係父女關係，被上訴人
      乙○○所有之系爭房屋係交由被上訴人甲○○管理，被上
      訴人甲○○於88年11月 4日將系爭房屋出租予紅枋公司經
      營紅枋牛排館，嗣於89年11月 1日與紅枋公司簽訂備約款
      ，雙方同意自該日起終止租約。
(二)、上訴人之法定代理人沈威信曾與訴外人蔡寶珠於89年10月
      17日至被上訴人甲○○住所商談蔡寶珠租賃契約終止相關
      事宜。
(三)、系爭押租金保管條目前在被上訴人甲○○持有中（原審卷
      第114頁）。
(四)、被上訴人甲○○已將系爭房屋內之生財器具變賣。
五、本件爭點：
(一)、被上訴人甲○○部分：
  １、被上訴人甲○○有無同意將系爭房屋轉租予上訴人，並向
      上訴人收受系爭押租金保管條作為新租約之訂金？
  ２、被上訴人甲○○變賣系爭房屋內之生財器具，有無成立侵
      權行為？
(二)、被上訴人乙○○部分：
      上訴人在系爭房屋所為裝潢，得否依據民法第 816條、第
      179 條規定，請求償還？
六、上訴人甲○○部分：
(一)、被上訴人甲○○有無同意將系爭房屋轉租予上訴人，並向
      上訴人收受系爭押租金保管條作為新租約之訂金？
      上訴人主張其法定代理人沈威信曾與訴外人蔡寶珠至被上
      訴人住所商談轉租之事，被上訴人甲○○口頭答應提前終
      止與紅枋公司之舊租約，另與上訴人定新租約，並將紅枋
      公司先前交付之押租金一百十六萬元債權，轉換為新租約
      之訂金。沈威信取得甲○○之口頭承諾後，即當場將訴外
      人蔡寶珠讓與之押租金保管條交由被上訴人甲○○收執作
      為新租約之訂金。惟此為被上訴人甲○○所否認，並以前
      詞置辯。經查：訴外人紅枋公司固於89年 9月30日，與上
      訴人簽定「營業概括轉讓協議書」，將系爭房屋上址之經
      營權、設備裝潢及其他生財器具等營業必需之資產、權利
      概括讓與上訴人，有該協議書在卷可稽（參見原審卷第十
      、十一頁），惟依被上訴人乙○○與紅枋公司所簽訂之房
      屋租賃契約書第4條第2款約定：「未經甲方（即被上訴人
      乙○○）書面同意，乙方（即紅枋公司）不得將房屋全部
      或一部份轉租、出售、頂讓或以其他變相方法由他人使用
      」，故上訴人如未經被上訴人之同意，上開轉讓協議對於
      被上訴人仍不生效力，合先敘明。上訴人雖主張其法定代
      理人沈威信曾與訴外人蔡寶珠至被上訴人住所商談轉租之
      事，被上訴人甲○○已口頭答應將系爭房屋出租予上訴人
      ，並當場將訴外人蔡寶珠先前讓與之租金保管條交付甲○
      ○收執作為押租金云云，被上訴人甲○○就系爭租金保管
      條現為其持有中乙節亦不爭執。惟查：被上訴人甲○○於
      八十九年十一月一日與紅枋公司簽訂備約款，其第一條約
      定雙方合意自本日起終止租約，第 2條約定：「乙方（紅
      枋國際有限公司）應自終止租約起七日內將租賃店屋騰空
      遷讓，以原狀返還甲方（即乙○○）乙方留置於租賃店屋
      內之物品，視為自動投棄所有權，任憑甲方處置。」；第
      3 條復約定：「乙方應自終止租約起十日內，將租賃店屋
      積欠之租金、水電、瓦斯、電話、營業稅、以及應由乙方
      負擔之各項稅捐、規費及其他費用清理完畢，否則甲方得
      自乙方押金中扣除，若有不足，乙方應補足之。」，此有
      兩造不爭執之備約款一紙在卷可稽 (見原審卷第五十一頁
      ）。倘被上訴人甲○○於八十九年十月十七日與上訴人及
      李寶珠協商時已口頭同意將系爭房屋轉租予上訴人，依前
      開轉讓協議書之約定，上訴人既已概括承受紅枋公司留置
      在系爭房屋內之設備及生財器具，則紅枋公司儘可將屋內
      之設備悉數點交上訴人以踐履上開轉讓協議，當不必在前
      開備約款中第 2條承諾：「乙方應自終止租約起七日內將
      租賃店屋騰空遷讓，以原狀返還甲方（即乙○○）．．．
      乙方留置於租賃店屋內之物品，視為自動投棄所有權，任
      憑甲方處置。」，再者，紅枋公司用以支付被上訴人系爭
      房屋10月份34萬元租金之板信商業銀行民生分行，票號Ｍ
      Ｓ0000000號 支票，早於89年10月11日即遭退票。此為兩
      造所不爭執，且有上開轉讓契約、支票、退票理由單影本
      可證（原審卷第10至12頁、48頁參照），而紅枋公司先前
      交付之押租金旨在擔保欠租及違約金之用，似此情形，被
      上訴人甲○○既已知悉十月分之租金未獲清償，當不可能
      捨棄押租金，而同意上訴人將押租金轉換為新租約之訂金
      ，再者，果如上訴人所言，被上訴人甲○○已口頭答應將
      系爭房屋出租予上訴人，並當場將上訴人交付之租金保管
      條收下作為新租約之訂金，則紅枋公司已無何押租金可為
      擔保，被上訴人與紅枋公司又何必在八十九年十一月一日
      之備約款第 3條約定：「乙方應自終止租約起十日內，將
      租賃店屋積欠之租金、水電、瓦斯、電話、營業稅、以及
      應由乙方負擔之各項稅捐、規費及其他費用清理完畢，否
      則甲方得自乙方押金中扣除，若有不足，乙方應補足之。
      」，由上可知，上訴人主張被上訴人已口頭同意將系爭房
      屋出租予上訴人，並收受上訴人所交付之系爭押租金保管
      條作為新租約之押租金云云，係其片面之說詞，既無證據
      以實其說，非可採信，上訴人徒以其若非取得被上訴人之
      同意，不可能花費鉅資著手裝潢，依舉證責任之法則，尚
      未善盡舉證之責任。至訴外人蔡寶珠雖於臺灣高雄地方法
      院檢察署90年度發查字第 640號詐欺案件，檢查事務官詢
      問時陳稱：「．．．在10月11日由我和沈威信到臺北甲○
      ○家講，他口頭上同意以後，才開始裝修。」、「他說他
      ）答：約在11月 4日，甲○○說要先終止合約後，才可以
      另訂契約，我就同意終止合約」，（原審卷第 132頁參照
      ）。惟查蔡寶珠係紅枋公司之實際負責人，而被上訴人是
      否同意將系爭房屋轉租予上訴人，攸關紅枋公司與上訴人
      之轉讓協議書能否履行，及紅枋公司應否負債務不履行之
      損害賠償責任，故訴外人蔡寶珠與本件糾紛有利害關係，
      其陳述難期客觀，自屬偏頗，且其陳述時並無得不具結之
      情事而未具結，所為之陳述自不能為有利上訴人之證明。
      至於上訴人在刑案審理時所舉裝潢工人即證人吳東瀛所為
      證詞，因該證人未參與八十九年十一月十七日之協商，對
      於被上訴人甲○○有無同意乙節，既未親聞，其所為證詞
      欠缺證據價值，亦不能為有利上訴人之證明。
(二)、按民事訴訟如係由上訴人主張權利者，應先由上訴人負舉
      證之責，若上訴人先不能舉證，以證實自己主張之事實為
      真實，則被上訴人就其抗辯事實即令不能舉證，或其所舉
      證據尚有疵累，亦應駁回上訴人之請求。查被上訴人甲○
      ○就其持有之押租金保管條之原由，辯稱係89年11月 1日
      系爭備約款簽署日，紅枋公司負責人蔡寶珠擲還伊等情，
      因蔡寶珠行方不明，經原審多次傳訊未果，且甲○○未能
      提出其他積極之證據以為佐證，固難究其虛實。然上訴人
      主張被上訴人甲○○於八十九年十月十七日協商時已口頭
      同意出租系爭房屋，伊乃由法定代理人沈威信將蔡寶珠交
      付之系爭押租金保管條轉交被上訴人甲○○作為訂金等情
      ，不得採信，既已如前述，則上訴人主張被上訴人甲○○
      係以詐術騙得押租金保管條，並依民法第一百八十四條第
      一項侵權行為之規定，請求被上訴人甲○○負損害賠償責
      任，即屬無據，不應准許。
(三)、被上訴人甲○○變賣系爭房屋內之生財器具，有無成立侵
      權行為？
      被上訴人甲○○不否認變賣系爭房屋內之生財器具以抵扣
      紅枋公司所欠之租金、水電費及違約金等費用，但否認有
      侵權行為之情事。經查：被上訴人甲○○並未同意上訴人
      承租系爭房屋，亦未同意以紅枋公司先前交付之押租金充
      作新租約之訂金，已如前述，而紅枋公司於承租系爭房屋
      之初即88年11月 1日曾出具同意書，允諾「於屆滿租期（
      或提前終止租約）若未如期搬遷交還出租人時則同意任由
      出租人自行打開門窗進入屋內搬遷傢俱財物以抵償租金或
      恢復原狀之補償費、違約金等」（原審卷第50頁參照），
      復於89年11月1日與被上訴人簽訂之備約款第2條約定：「
      乙方應自終止租約起七日內將租賃店屋騰空遷讓，以原狀
      返還甲方，否則應按租金額之兩倍計算違約金予甲方，甲
      方若有其他損害，亦得依法請求賠償。乙方留置於租賃店
      屋內之物品，視同自動拋棄所有權，任憑甲方處置，乙方
      絕無異議。」，依此，被上訴人甲○○於蔡寶珠未能如期
      將系爭房屋遷空交還出租人後，自行將系爭房屋內之生財
      器具變賣以抵扣租金及違約金等費用，係本於雙方之約定
      而行使契約賦予之權利，自無侵占可言，原審刑事庭雖以
      九十二年度簡字第三二七八號依侵占罪判處有期徒刑四月
      ，准易科罰金，並以九十二年度簡上字第三七一號駁回甲
      ○○之上訴在案，然查刑事庭判處甲○○侵占罪刑，係以
      被上訴人甲○○已口頭同意將系爭房屋轉租予上訴人為其
      論罪前提，且就紅枋公司曾與甲○○簽訂上開同意書及備
      約款，同意被上訴人甲○○得任意處置其遺留之生財器具
      乙節，隻字未提，亦有未合，本院綜合上訴人所提出之各
      項事證，認上訴人不能證明甲○○曾口頭同意將系爭房屋
      轉租予上訴人，並認其變賣生財器具之行為係契約賦予之
      權利，不構成侵權行為，從而，本院自不受前開刑事判決
      之拘束。至於上訴人與紅枋公司於89年 9月30日，簽立營
      業概括轉讓協議書，將系爭房屋上址之經營權、設備裝潢
      及其他生財器具等營業必需之資產、權利概括讓與上訴人
      ，雖經上訴人提出轉讓協議書為憑，被上訴人對於該轉讓
      協議形式上之真正，亦不為爭執，然上訴人與紅枋公司訂
      立契約時，被上訴人既未參與，亦否認其知情，上訴人又
      未舉證被上訴人甲○○知此情節，亦難認被上訴人甲○○
      在變賣系爭房屋內生財器具時，明知該等物品為上訴人所
      有之財產，故該讓與協議書亦不能證明被上訴人甲○○應
      負侵權行為之損害賠償責任。
(四)、綜上所述，上訴人不能證明被上訴人甲○○詐騙押租金保
      管條，及侵占系爭生財器具，從而，上訴人本於侵權行為
      之法律關係，請求被上訴人甲○○給付押租金及生財設備
      之損害金共四百十八萬九千六百八十元，並加計法定遲延
      利息，即非正當，應予駁回。
七、被上訴人乙○○部分：
(一)、按因不法之原因而給付者，不得請求返還，民法第一百八
      十條第四款定有明文。查被上訴人甲○○並未同意將系爭
      房屋租予上訴人，上訴人竟擅自雇工在系爭房屋內從事裝
      潢，自屬不法之原因所為之給付，依前揭之規定，上訴人
      不得對於被上訴人乙○○主張不當得利，何況，不當得利
      之成立，以一方受有利益，他方致受損害為必要，故如未
      受利益，則不發生當或不當之問題，更無返還利益之必要
      。本件系爭房屋終止與紅枋公司之租約後另行出租予第三
      人經營女子美容健身，與上訴人所裝潢之設備係以經營餐
      廳之性質不同，不可能利用上訴人之裝潢設備以為營運，
      對於被上訴人乙○○而言，當無利益可言，更無返還利益
      之必要，是以被上訴人乙○○辯稱伊並未同意上訴人就系
      爭房屋進行裝潢，且上訴人所為裝潢，伊未受任何利益，
      上訴人不得請求返還等語，堪可採信。上訴人依據民法第
      816條、第179條之規定，請求被上訴人乙○○給付202 萬
      元及法定遲延利息，為無理由，應予駁回。
八、原審就上訴人前開之請求，為上訴人敗訴之判決，並駁回上
    訴人假執行之聲請，於法並無違誤，上訴論旨指摘原判決不
    當，求予廢棄改判，為無理由，應駁回其上訴。
九、本件事證已明確，兩造其餘攻擊防禦方法均與本件勝負無涉
    ，無庸逐一審酌，併此敘明。
十、據上論結，本件上訴為無理由，爰依法判決如主文。
中　　華　　民　　國　　94　　年　　3 　　月　　30　　日
                  民事第13庭審判長法  官  張宗權
                                  法　官　蕭艿菁
                                  法　官　陳永昌
正本係照原本作成。
如不服本判決，應於收受送達後二十日內向本院提出上訴書狀，
其未表明上訴理由者，應於提出上訴後二十日內向本院補提理由
書狀（均須按他造當事人之人數附繕本）上訴時應提出委任律師
或具有律師資格之人之委任狀；委任有律師資格者，另應附具律
師資格證書及釋明委任人與受任人有民事訴訟法第四百六十六條
之一第一項但書或第二項（詳附註）所定關係之釋明文書影本。
中　　華　　民　　國　　94　　年　　3 　　月　　31　　日
                                  書記官  劉美垣
附註：
民事訴訟法第四百六十六條之一（第一項、第二項）：
對於第二審判決上訴，上訴人應委任律師為訴訟代
上訴人之配偶、三親等內之血親、二親等內之姻親，或上訴人為
法人、中央或地方機關時，其所屬專任人員具有律師資格並經法
院認為適當者，亦得為第三審訴訟代理人。理人。但上訴人或其
他法定代理人具有律師資格者，不在此限。
